【裁判字號】    92,訴,676
【裁判日期】    920905
【裁判案由】    公共危險
【裁判全文】
臺灣高雄地方法院刑事判決                          九十二年度訴字第六七六號
    公  訴  人  臺灣高雄地方法院檢察署檢察官
    被      告  戊○○
    指定辯護人  本院公設辯護人丙○○
右列被告因公共危險案件，經檢察官提起公訴（九十一年度偵緝字第一二二四號），
本院判決如左：
    主  文
戊○○無罪。
    理  由
一、公訴意旨略以：被告戊○○於民國八十八年間起，即借住在被害人甲○○所承租
    之高雄縣鳳山市○○路中崙橫巷六之九號之一樓工廠通道內（同址二樓則與一樓
    相通，並無獨立出口，且乃係甲○○及其妻即告訴人丁○○、女兒王雅芳等人之
    住處），迄於八十九年四月五日晚間因故遭甲○○及丁○○驅離，並遭強行清出
    其所有之傢俱致全數為舊貨商所取走後，心懷怨恨，乃萌生燒毀前開現供告訴人
    丁○○一家人使用住宅之犯意，而於同年月十一日三時許，將案外人乙○○於同
    年三月間交付予其之舊衣物浸泡煤油後堆置在一樓東側機車旁鐵捲門前及一樓東
側倉庫原料堆南邊近走道處，並點火引燃，而燒毀前揭住宅，告訴人丁○○及其
    女王雅芳等人利用二樓冷氣口及冷氣管逃生，始倖免於難；嗣經警發覺起火點有
    碳化未完全之乙○○衣物，經詢以乙○○，其表示該等衣物伊已於先前交付於被
    告等語，始查獲上情，因認被告涉犯刑法第一百七十三條第一項之放火燒燬現供
    人使用住宅罪嫌。
二、按犯罪事實應依證據認定之，無證據不得推定其犯罪事實；又不能證明被告犯罪
    或其行為不罰者，應諭知無罪之判決；刑事訴訟法第一百五十四條、第三百零一
    條第一項分別定有明文。次按事實之認定，應憑證據，如未能發現相當證據，或
    證據不足以證明，自不能以推測或擬制之方法，以為裁判基礎；又認定不利於被
    告之事實，須依積極證據，苟積極證據不足為不利於被告事實之認定時，即應為
    有利於被告之認定，更不必有何有利之證據；又按告訴人之指訴，原在意圖使被
    告受刑事處分，非有其他旁證，尚難單憑告訴人一面之詞據以論罪；此有最高法
    院四十年台上字第八六號、三十年上字第八一六號、七十年台上字第一０一五號
    判例意旨可資參照。且無罪推定原則本即為刑事訴訟法之大原則，尤其晚近刑事
    訴訟制度與憲法保障人權思想相結合下，該原則益形重要，此由最高法院於九十
    年九月四日以九十年度第七次刑事庭會議決議二十五年上字第三七０六號判例（
    該判例之要旨為：審理事實之法院，對於被告之犯罪證據，應從各方面詳予調查
    ，以期發現真實，苟非調查之途徑已窮，而被告之犯罪嫌疑仍屬不能證明，要難
    遽為無罪之判斷）不再援用，亦可見其端倪。
三、本件公訴人認被告戊○○涉有前開放火燒燬現供人使用住宅之犯行，無非係以告
    訴人丁○○之右開住宅乃係遭人為縱火而燒燬，且起火處之碳化未完全衣物經證
    人乙○○檢視後，確為其於案發約一個月前交付與被告之物，佐以被告因遭告訴
    人驅離原住處而心生不滿，有放火之強烈動機，且於本件火災發生前數小時，尚
    有於證人乙○○住處附近出沒，案發後即不復見其蹤跡等情，資為論述之依據。
    訊據被告戊○○則堅決否認有何放火燒燬右開住宅之犯行，辯稱：我並沒有放火
    ，雖然我曾經住在該處，也在當時遭告訴人趕走，但是我並沒有感到不滿，不可
    能去放火等語。
四、經查：
  (一)告訴人丁○○位於高雄縣鳳山市○○路中崙橫巷六之九號之工廠，於八十九年四
    月十一日凌晨三時許發生火災，經過約四個小時搶救後火勢熄滅，鐵皮屋東邊倉
    庫塌陷，辦公室及南邊倉庫內部物品全部燒燬，辦公室塌陷情形較東側倉庫輕微
    ；再經高雄縣消防局調查火災原因後，認起火處至少有兩處，一處為機車旁鐵捲
    門前地面，一處為東側倉庫原料堆南邊靠近走道處，機車停放處旁有一堆碳化未
    完全的衣物發現有油漬反應，起火處不相連貫，起火原因以人為縱火的可能性較
    高等情，此有高雄縣消防局八十九年五月四日八九高縣消調字第００九五三號函
    附之火災原因調查報告書、高縣消調字第００七二八號火災證物鑑定報告各一份
    及照片二十六幀在卷可稽。再被告自八十八年間起，即借住於告訴人上開工廠之
    南側空地，直至八十九年四月五日遭告訴人驅離方搬離該處一節，除據告訴人指
    訴明確外，亦為被告所不否認，堪認與事實相符。
  (二)告訴人雖指稱：工廠後方有一空地，因我同情被告年邁又沒地方住，所以無條件
    給他居住... 我們於八十九年四月五日晚上叫他搬走，因為他所有的家具被清出
    後被舊貨商拿走，他當時也沒說什麼... 我懷疑本件火災是被告所為等語，而證
    人即告訴人之夫甲○○亦稱：最近我有將本來住在我工廠通道的朋友（即被告）
    趕離現場，不知道他是否因為這樣而懷恨在心等語；然告訴人亦自承：「（問：
    發生火災時有無看到何處起火？）我不知道」、「（問：案發時有無看見他人出
    入？）都沒有」等語，而證人甲○○亦陳稱：火災發生時我並沒有在現場等語（
    均見八十九年四月十一日警訊筆錄），足見告訴人及其夫指稱被告為縱火之人，
    乃均係出自主觀臆測之詞，尚非無疑。
  (三)本件火災於經消防隊將火勢撲滅後，於工廠東側機車停放處旁之鐵捲門前地面，
    有一堆碳化未完全之衣物，且衣物發現有油漬反應，經送內政部消防署化驗後，
    發現衣物中含有煤油成分等情，有上開火災原因調查報告書及現場照片二幀附卷
    可憑。再證人乙○○曾於火災發生後，至火災現場指認該碳化未完全之衣物，並
    證稱：火災發生後，工廠附近的鄰居打電話叫我去火災現場，指認衣服是不是我
    的，因有些衣服尚未燃燒完畢，指認後發現那些衣服是我在火災發生前二、三個
    星期左右拿給被告的，這些衣服是我本來要拿去回收的，被告知道後就說要幫我
    拿去丟，所以我就將衣服拿給被告等語明確；且證人乙○○於本院調查時，當庭
    指認被告即為其於警、偵訊時所稱綽號為「阿老仔」之人無訛（見本院九十二年
    八月八日訊問筆錄），而被告亦自承證人乙○○確有交付其一些小孩的衣物等語
    （見本院九十二年八月二十二日審判筆錄），足證上揭於火場所發現碳化未完全
    之衣物，應本為證人乙○○交與被告之衣物無誤。再觀諸卷附之火災現場平面及
    物品配置圖（見警卷第十二頁），於工廠東側有一倉庫，倉庫最東側為原料堆，
    原料堆之南、北端各有一出入口，北端出入口（以下簡稱「Ａ出入口」）內停放
    一部機車，南端出入口（以下簡稱「Ｂ出入口）之南方有一狗籠，工廠南側空地
    即為被告居住處所，此為被告所自承，並經證人甲○○證述明確，合先敘明。
  (四)告訴人於警訊時已稱：倉庫平時並沒有關閉，東邊的出口（即Ａ出入口）是開放
    的，狗籠前的通道（即Ｂ出入口）也是開放的等語（見八十九年四月十一日警訊
    筆錄），其於本院調查時復陳稱：被告於遭我們趕離工廠時，一些日常用品及棉
    被、衣服、瓦斯桶均遺留在原處，被告通常是由工廠東側北邊的門（即Ａ出入口
    ）進出，有時也會由南邊通往空地的門（即Ｂ出入口）進出，其實這兩處也不算
    門，只是兩個出入口，並沒有裝設門板，算是出入的通道，平時我們只會鎖我們
    居住之鐵皮屋的門等語（見本院九十二年八月二十二日審判筆錄），足見本件火
    災兩處起火點，即工廠東側之鐵捲門前及原料堆南邊靠近走道處，均由Ａ、Ｂ二
    出入口即可到達，告訴人又自承Ａ、Ｂ二出入口平日均是開放的，是任何人均可
    自由進出Ａ、Ｂ出入口，且被告於遭告訴人趕離該處時，並未將其所有之全部物
    品帶走，尚有餘留棉被、衣物等物，此為告訴人陳述綦詳；則於任何人均可自由
    進出Ａ、Ｂ二出入口，且被告又有餘留衣物於工廠南側空地之情形下，縱於火場
    發現碳化未完全之衣物確為證人乙○○交與被告之衣物，亦難遽予認定被告即為
    本件火災縱火之人。又證人乙○○雖證稱：火災發生之前一天下午，被告尚有幫
    我收攤子等語（見本院九十二年八月八日訊問筆錄），然亦無法證明被告有何放
    火之犯行。
  (五)綜上所述，本件並無任何人現場目擊被告有放火之行為，參以被告於遭告訴人驅
    離工廠時，又有遺留衣物於現場，而消防人員所研判之起火點，乃係任何人均可
    自由出入之地點，是任何人均有可能取得被告遺留於現場之衣物而放火，本院尚
    難僅憑推測或擬制之方法，以為裁判基礎；公訴人所舉之證據，尚難使本院得被
    告有放火犯行之確信，本院復查無其他積極證據證明被告有公訴人所指之放火犯
    行，不能證明被告犯罪，依法應諭知無罪之判決。
據上論斷，應依刑事訴訟法第三百零一條第一項前段，判決如主文。
本案經檢察官王柏敦到庭執行職務。
中      華      民      國      九十二      年      九     月     五    日
                                  臺灣高雄地方法院刑事第八庭
                                      審判長法官  曾逸誠
                                            法官  謝雨真
                                            法官  盧怡秀
右正本證明與原本無異。
如不服本判決，應於判決送達後十日內，向本院提出上訴狀。
                                          書記官  林佳蓉
中      華      民      國      九十二      年      九     月     八    日


司法院資訊處製作；財團法人民間司法改革基金會備份。
